【裁判字號】    99,訴,1916
【裁判日期】    991228
【裁判案由】    債務人異議之訴
【裁判全文】
臺灣高雄地方法院民事判決              99年度訴字第1916號
原      告  孫訓參
被      告  中國信託商業銀行股份有限公司
法定代理人  辜濂松
訴訟代理人  陳靜怡
上列當事人間債務人異議之訴事件，本院於民國99年12月21日言
詞辯論終結，判決如下：
    主  文
本院民國九十九年度司執字第五九二七０號清償債務強制執行事
件對原告所為之強制執行程序，應予撤銷。
訴訟費用由被告負擔。
    事實及理由
一、原告主張：原告係訴外人即被繼承人孫呂甚之繼承人，被告
    以其對孫呂甚之執行名義即本院民國86年度執字第12272 號
    債權憑證，向本院聲請就原告於竹陞企業股份有限公司（下
    稱竹陞公司）每月應領之薪資債權（包括薪俸、各種津貼、
    補助費等在內）於3 分之1 及年終、考核、績效獎金及其他
    獎金於4 分之3 範圍內（下稱系爭薪資債權）為強制執行，
    經本院99年度司執字第59270 號清償債務強制執行事件（下
    稱系爭執行事件）受理，就系爭薪資債權核發扣押、移轉及
    收取命令。然原告自17歲即離家，未與孫呂甚同居共財，不
    知孫呂甚尚積欠被告債務，致未於法定期間為限定或拋棄繼
    承。又孫呂甚於98年2 月12日死亡時，並未遺留財產，原告
    並未繼承孫呂甚之遺產，現僅係受薪階級，家中尚有2 子均
    需仰賴原告扶養，倘由原告繼續履行繼承債務，顯失公平，
    依民法繼承編施行法第1 之3 條第4 項規定，原告僅於所得
    遺產為限負清償責任，被告自不得強制執行系爭薪資債權，
    為此依強制執行法第14條第1 項之規定，提起本訴。並聲明
    ：系爭執行事件對原告所為之強制執行程序，應予撤銷。
二、被告則以：孫呂甚於85年8 月12日向萬通商業銀行股份有限
    公司（下稱萬通銀行）借款，借款期間自85年8 月12日起至
    105 年8 月12日，因逾期未清償，尚積欠新臺幣（下同）1,
    549,958 元及自88年4 月28日起至清償日止，按週年利率百
    分之9.5 計算之利息及自88年4 月28日起至清償日止，按上
    開利率百分之20計算之違約金（下稱系爭債務），萬通銀行
    嗣於92年12月1 日經被告合併。孫呂甚於98年2 月12日死亡
    ，其繼承人並未為限定或拋棄繼承，即應繼承系爭債務。孫
    呂甚死亡前與原告均設籍於高雄縣彌陀鄉○○村○○路116
    之3 號，系爭債務前經被告聲請本院強制執行而取得本院86
    年執字第12272 號債權憑證，且訴外人即原告之弟孫訓賜亦
    為系爭債務連帶保證人之一，原告亦自陳孫呂甚喪葬費用係
    由繼承人平均分擔，原告當可知悉繼承系爭債務之情事等語
    ，資為抗辯。並聲明：原告之訴駁回。
三、兩造不爭執之事實：
  (一)被告以孫呂甚積欠系爭債務，原告為孫呂甚之繼承人為由，
    執本院86年度執字第12272 號債權憑證，向本院聲請就原告
    對竹陞公司之系爭薪資債權為強制執行，並經系爭執行事件
    受理後，核發扣押、移轉及收取命令。
  (二)孫呂甚於98年2 月12日死亡，原告為孫呂甚之繼承人，未於
    法定期間為限定或拋棄繼承。
  (三)原告未繼承孫呂甚之積極財產。
  (四)孫呂甚死亡前與原告均設籍於高雄縣彌陀鄉○○村○○路11
    6之3號。
四、本件爭點：
  (一)原告主張就系爭債務，僅於繼承孫呂甚遺產範圍內負清償責
    任，有無理由？
  (二)原告請求撤銷系爭執行事件對原告所為之強制執行程序，有
    無理由？
五、得心證理由：
  (一)原告主張就系爭債務，僅於繼承孫呂甚遺產範圍內負清償責
    任，有無理由？
    1.按繼承在民法繼承編98年5 月22日修正施行前開始，繼承
      人因不可歸責於己之事由或未同居共財者，於繼承開始時
      無法知悉繼承債務之存在，致未能於修正施行前之法定期
      間為限定或拋棄繼承，且由其繼續履行繼承債務顯失公平
      者，於修正施行後，以所得遺產為限，負清償責任，民法
      繼承編施行法第1 條之3 第4 項定有明文（98年5 月22日
      修正、同年6 月10日公布）。
    2.經查：
      (1)孫呂甚於98年2 月12日死亡，原告為孫呂甚之繼承人，
        且未於法定期間內為限定或拋棄繼承等情，乃兩造所不
        爭執之事實，並有本院98年9 月9 日雄院高98團字第82
        7 號函、戶籍謄本在卷可佐。本件原告繼承孫呂甚之遺
        產係於民法繼承編98年5 月22日修正施行前開始，核屬
        無誤。
      (2)孫呂甚死亡前與原告，均設籍於高雄縣彌陀鄉○○村○
        ○路116 之3 號乙情，固為兩造所不爭執。然從原告提
        出之中華電信股份有限公司繳費證明單及帳戶資料查詢
        （本院卷第48、49頁），可知原告分別以高雄市○○區
        ○○路81巷11號之1 、81號之1 為通訊地址，而非以戶
        籍地為通訊地址；又證人石勝柔到庭證稱：高雄縣彌陀
        鄉○○村○○路116 之3 號係經營雜貨店，孫呂甚死亡
        前，由孫呂甚、孫和財及原告二嫂孫郭雪美居住，原告
        並未住於該址等語（本院卷第88頁）。原告主張未於孫
        呂甚死亡前與孫呂甚同居共財等語，尚屬有據，足堪採
        信。
      (3)孫呂甚積欠系爭債務之事實，有被告提出之借據及債權
        憑證為憑（本院卷第29至32頁），固可認定。然原告於
        孫呂甚死亡前，並未與孫呂甚同居共財，已如前述。且
        被告自陳曾聲請拍賣抵押物，並於領得本院86年度執字
        第12272 號債權憑證後，就抵押物賣得價金受償，仍有
        不足額，之後僅不定期聲請強制執行或查詢債務人財產
        ，並未另向孫呂甚或另一連帶保證人即被告之弟孫訓賜
        催討，嗣孫呂甚死亡後始於98年11月23日寄發存證信函
        予原告催討債務等語（本院卷第87頁），而被告聲請強
        制執行或查詢債務人財產，非必為債務人所知悉，被告
        於取得債權憑證、就抵押物賣得價金受償部分金額後，
        並未繼續向孫呂甚或孫訓賜催討，甚至於孫呂甚死亡98
        年2 月12日後，於同年11月23日始寄發存證信函予原告
        催討債務，在原告與孫呂甚未同居共財之情況下，衡情
        ，實難認原告於孫呂甚死亡時，知悉孫呂甚尚積欠系爭
        債務，而能於法定期間為限定或拋棄繼承。原告主張其
        與孫呂甚並未同居共財，而不知系爭債務存在，致未能
        於法定期間為限定或拋棄繼承，應屬可採。被告抗辯原
        告自陳孫呂甚喪葬費用係由繼承人平均分擔，原告當可
        知悉繼承系爭債務之情事云云，尚非足採。
      (4)原告主張因未與孫呂甚同居共財，於繼承開始時無法知
        悉繼承債務存在，致未能於修正施行前之法定期間內為
        限定或拋棄繼承，已如前述。又原告並未繼承孫呂甚之
        積極財產乙情，業據原告提出遺產稅信託課稅資料參考
        清單、全國贈與資料清單、財政部台灣省南區國稅局96
        、97年度綜合所得稅各類所得資料清單、財產歸屬資料
        清單為憑（本院卷第6 至10頁），被告對此亦不爭執，
        堪信為真實。原告並未繼承孫呂甚之積極財產，而孫呂
        甚遺留之債務金額本金高達1,549,958 元，且有利息及
        違約金，反觀原告97年度於竹陞公司薪資所得僅有300,
        909 元，有財政部臺灣省北區國稅局97年度綜合所得稅
        各類所得資料清單在卷可查。原告之收入與系爭債務之
        金額，甚為懸殊，如由原告繼續履行債務，確有顯失公
        平之情形。原告主張就系爭債務，僅於繼承孫呂甚遺產
        範圍內負清償責任，應屬有據。
  (二)原告請求撤銷系爭執行事件對原告所為之強制執行程序，有
    無理由？
    1.按執行名義成立後，如有消滅或妨礙債權人請求之事由發
      生，債務人得於強制執行程序終結前，向執行法院對債權
      人提起異議之訴，強制執行法第14條第1 項前段定有明文
      。又債務人異議之訴，係以排除執行名義之執行力為目的
      ，執行名義之強制執行程序，進行至執行名義所載債權全
      部達其目的時，始為終結，故執行名義所載債權，未因強
      制執行全部達其目的以前，債務人仍得提起異議之訴。又
      民法繼承編施行法於98年5 月22日增訂第1 條之3 第4 項
      規定，係為兼顧保護債權人及繼承人之權益，於特定條件
      下，繼承人得以「所得遺產為限，負清償責任」，而減輕
      其責任，繼承人就被繼承人之債務如有民法繼承編施行法
      第1 條之3 第4 項所定情形，如此情形係發生於執行名義
      成立後，繼承人即得於強制執行程序終結前，以「有妨礙
      債權人請求之事由發生」向執行法院對債權人提起債務人
      異議之訴。
    2.經查：被告執本院86年度執字第12272 號債權憑證為執行
      名義，以原告為債務人聲請強制執行，經系爭執行事件受
      理後，就原告對竹陞公司之系爭薪資債權核發扣押命令、
      移轉命令，業經本院調取系爭執行事件卷宗核閱無誤，此
      部分事實，堪予認定。被告所執之執行名義成立後，原告
      因民法繼承編施行法修正增訂第1 條之3 第4 項規定，僅
      以所得遺產為限，負清償之責，已如前述。而原告並未繼
      承孫呂甚之積極財產，亦為兩造所不爭執，系爭薪資債權
      非屬原告繼承孫呂甚之遺產，被告自不得對系爭薪資債權
      強制執行。是以，原告請求撤銷系爭執行事件對原告所為
      之強制執行程序，應屬有據。
六、綜上所述，原告依據強制執行法第14條第1 項規定，提起債
    務人異議之訴，請求撤銷系爭執行事件對原告所為之強制執
    行程序，為有理由，應予准許。
七、據上論結，本件原告之訴為有理由，依民事訴訟法第78條，
    判決如主文。
中    華    民    國    99    年    12    月    28    日
                  民事第三庭    法  官  陳宛榆
以上正本係照原本作成。
如對本判決上訴，須於判決送達後20日內向本院提出上訴狀。如
委任律師提起上訴者，應一併繳納上訴審裁判費。
中    華    民    國    99    年    12    月    28    日
                                書記官  周耿瑩

司法院資訊處製作；財團法人民間司法改革基金會備份。
